【裁判字號】    90,簡上,196
【裁判日期】    901114
【裁判案由】    侵權行為損害賠償等
【裁判全文】
臺灣臺北地方法院民事判決  九十年度簡上字第一九六號
    上  訴  人  乙○○
    被上訴人    甲○○
右當事人間請求返還不當得利事件，上訴人對於中華民國九十年二月十六日本院九十
年度店簡字第八四一號第一審判決提起上訴，本院判決如左：
    主    文
上訴駁回。
第一、二審訴訟費用由上訴人負擔。
    事    實
甲、上訴人方面：
一、聲明：
  (一)原判決不利於上訴人部分廢棄。
  (二)右廢棄部分，被上訴人在第一審之訴駁回。
二、陳述：除與原審宣示判決筆錄所載者相同茲予引用外，補稱：
  (一)被上訴人主張依侵權行為損害賠償及請求返還不當得利之法律關係，請求上訴人
    給付新台幣（下同）四十二萬元及法定利息，是被上訴人就前揭訴訟標的依法負
    有舉證之責。
  (二)依被上訴人於鈞院準備程序之陳述，系爭支票之借票行為乃存在於被上訴人與訴
    外人林玉嬌間，而林玉嬌嗣到場證稱：「我也跟她（即被上訴人）說是我先生（
    即上訴人）的支票，要存錢進來。」等語，可見四十二萬元存入上訴人帳戶，係
    被上訴人履行伊與林玉嬌間借票之法律關係之清償要件；換言之，被上訴人向林
    玉嬌借票，被上訴人與林玉嬌間即有其原因關係存在（林玉嬌負責讓系爭支票兌
    現，而被上訴人則至少應給付一定金額與林玉嬌），而被上訴人將系爭款項經由
    林玉嬌存入上訴人之帳戶之中，乃係履行被上訴人與林玉嬌間之原因關係，係清
    償對林玉嬌之債務行為，而林玉嬌受領前揭款項後，再存入上訴人支票存款帳戶
    中，係夫妻財務問題，蓋因林玉嬌於民國八十八年十一月十九日、同年十二月二
    十五日向上訴人借款一百三十七萬元及二十五萬元，是上訴人受領系爭款項，不
    論係基於被上訴人對林玉嬌之清償，或林玉嬌清償上訴人之債務，對上訴人而言
    ，均係有法律上之原因，而林玉嬌於原審作證時亦稱「上面得金額確實是要還給
    被告（即上訴人）」（原審卷第三十三頁），益證上訴人之受領行為係有法律上
    之原因，且無任何侵權行為可言。
  (三)從而，上訴人無侵權行為或不當得利，自應駁回被上訴人之起訴。
三、證據：援用原審之立證方法。
乙、被上訴人方面：
一、聲明：如主文第一項所示。
二、陳述：除與原審宣示判決筆錄所載者相同茲予引用外，補稱：
  (一)被上訴人於八十九年一月三十一日所匯入上訴人支票存款帳戶合計四十二萬元支
    三筆款項，與上訴人夫妻間之債權債務毫無關係。且據上訴人所提出其前妻林玉
    嬌於離婚前之民國八十八年十一月十九日及同年十二月二十五日所具「收款條」
    之記載為「茲收到乙○○新台幣００００元整，收款人林玉嬌」，顯然無法證明
    係林玉嬌向上訴人借款之借據，否則何以不寫「借據」卻寫「收款條」。是上訴
    人執該收款條主張林玉嬌於八十八年十一月十九日、同年十二月二十五日向上訴
    人借款一百三十七萬元及二十五萬元云云，已難採信。其又將被上訴人存入及第
    三人轉帳匯入備供兌現支票之款項，強指為其妻返還借款之款項，尤屬無稽。
  (二)再四十二萬元乃分三筆存入上訴人支票存款帳戶，其中一筆五萬元係被上訴人向
    訴外人陳國隆調借，由陳國隆以提款卡轉帳方式轉至上訴人之支票存款帳戶，另
    十萬元及二十七萬元則係被上訴人帶現金，由林玉嬌陪同至台北市第一信用合作
    社景美分社（下稱一信景美分社）以存款條存入上訴人帳戶，因林玉嬌對帳號較
    熟，故委由林玉嬌代為書寫存款而已，上訴人指稱係林玉嬌匯款云云，並非事實
    。
  (三)被上訴人於將四十二萬元存入前已先電話通知上訴人並請教帳號，上訴人要被上
    訴人問林玉嬌帳號（當時其夫妻已分居）。上訴人明知該筆款項係供兌現支票之
    用，竟故意不讓支票兌現，將被上訴人存入其帳戶作為兌現支票償還訴外人鄭玉
    玲債務之款項侵占花用，使被上訴人對鄭玉玲之債務未獲清償，經被上訴人另外
    籌款清償，顯係侵權行為。又被上訴人向林玉嬌借用系爭支票時並未約定要將票
    款存入上訴人支票存款帳戶，惟伊認為既係上訴人之支票，當然要將票款存入上
    訴人支票存款帳戶，上訴人竟以空白票據掛失止付系爭支票，並領走該四十二萬
    元，因而獲取不當利益，致被上訴人受損害，自應依法返還其利益。
三、證據：除援用原審之立證方法外，另聲請訊問證人林玉嬌。
    理    由
一、被上訴人於原審起訴主張：其於八十八年十月間借用上訴人所簽發八十九年一月
    三十日，以一信景美分社為付款人，面額四十二萬元之支票乙紙（下稱系爭支票
    ），交付鄭玉玲，並於到期時經詢得該支票存款帳戶號碼，旋將票款四十二萬元
    存入該帳戶，俾便兌現，詎該支票遭上訴人以掛失止付拒付，經被上訴人逕向持
    票人付款後，上訴人仍拒不返還該票款，為此，本於侵權行為、不當得利等法律
    關係，訴請上訴人返還四十二萬元及自其存匯入該款項之八十九年一月三十一日
    起至清償日止，按年息百分之五計算之利息（原審駁回被上訴人逾八十九年一月
    三十一日起至八十九年十月六日止按年息百分之五計算之利息部分，未據被上訴
    人聲明上訴，已告確定）等情。
    上訴人則以：系爭支票既係被上訴人向林玉嬌所借用，則被上訴人存匯入四十二
    萬元乃履行與林玉嬌間借票之法律關係。而林玉嬌受領前揭款項後再存入上訴人
    支票存款帳戶，無非係清償林玉嬌前積欠上訴人之借款債務，故上訴人受領系爭
    款項，不論係基於被上訴人對林玉嬌之清償，或林玉嬌清償上訴人之債務，對上
    訴人而言，均係有法律上之原因。是被上訴人主張上訴人侵權行為或受有不當利
    益，均屬無據，應予駁回等語資為抗辯。
二、被上訴人主張其因借用系爭支票，於八十九年一月三十一日至一信景美分社，由
    林玉嬌代填寫支票存款送款簿存款二十七萬元、十萬元入上訴人支票存款帳戶，
    又由陳國隆以提款卡轉帳五萬元入上訴人支票存款帳戶，嗣上訴人為票據掛失止
    付致系爭支票退票，再提領該四十二萬元票款等情，有被上訴人提出之支票存款
    送款簿存根影本二份及自動機交易明細表影本乙份可證，並經證人林玉嬌所證實
    ，上訴人復不為爭執，則此部分事實堪信為真正。
三、上訴人辯稱系爭支票係被上訴人自林玉嬌處借得，被上訴人存匯款系爭四十二萬
    元乃清償林玉嬌與被上訴人間借票之法律關係云云。經查，上訴人為系爭支票之
    發票人一情既為上訴人所不否認，依票據法第一百二十六條規定，上訴人應照票
    據文義擔保支票之支付，自屬當然，被上訴人存匯款系爭四十二萬元入上訴人支
    票存款帳戶，並無悖於情理之處，故難以被上訴人自林玉嬌處取得系爭支票之事
    實，認定存匯款四十二萬元係清償林玉嬌與被上訴人間借票之法律關係，上訴人
    此項抗辯，尚不足採。
四、上訴人次辯稱林玉嬌前於八十八年十一月十九日、同年十二月二十五日向其借款
    一百三十七萬元及二十五萬元乙節，固提出收款條影本二份為證，惟證人林玉嬌
    當場作證時則否認收款條係向上訴人借款一百三十七萬元及二十五萬元所簽之收
    據，並供稱此係因幫上訴人向他人借錢，嗣為幫上訴人還錢而收取上訴人交付之
    金錢等語（見本院九十年九月十三日準備程序筆錄），是上訴人所稱其與林玉嬌
    間之消費借貸事實，非無疑義。嗣上訴人又未就此消費借貸事實予以舉證，則上
    訴人所為四十二萬元乃林玉嬌用以清償積欠上訴人借貸債務之抗辯，即乏依據。
    而上訴人既未能證明林玉嬌積欠上訴人借貸一百三十七萬元及二十五萬元之事實
    ，本院自不得以林玉嬌有前所述之代被上訴人填寫支票存款送款簿存根之事實，
    認定林玉嬌自被上訴人處受領四十二萬元後再清償予上訴人，上訴人辯稱本於受
    領林玉嬌清償債務之意思而受領四十二萬元，係有法律上原因云云，殊屬無稽，
    委無足取。
五、按無法律上之原因而受利益，致他人受損害者，應返還其利益，民法第一百七十
    九條第一項前段定有明文。本件被上訴人已依借票之關係而存匯款四十二萬元入
    上訴人支票存款帳戶以供支票兌現，上訴人無法律上原因竟領取該等款項，既如
    前述，則上訴人因而獲取四十二萬元之不當利益，被上訴人並受有四十二萬元之
    損害，應可認定。從而，被上訴人本於不當得利法律關係請求上訴人返還四十二
    萬元，及自受催告之翌日（即八十九年十月四日存證信函到達上訴人之翌日：八
    十九年十月七日）起至清償日止，按年息百分之五計算之利息，於法有據，應予
    准許，被上訴人逾此部分之請求，即無理由，應予駁回。原審判命上訴人應給付
    四十二萬元，及自八十九年十月七日起至清償日止，按年息百分之五計算之利息
    ，尚無不合。上訴人指摘原判決不當求予廢棄改判，非有理由，爰駁回之。
六、本件事證已臻明確，被上訴人另所提之侵權行為損害賠償請求權部分即無論述之
    必要，附此敘明。
據上論結，本件上訴為無理由，依民事訴訟法第四百三十六條之一第三項、第四百四
十九條第一項、第七十八條，判決如主文。
中      華      民      國      九十    年     十一     月     十四     日
                                        民事第一庭審判長法     官  邱新福
                                                        法     官  黃雯惠
                                                        法     官  許純芳
右為正本係照原本作成。
本件判決不得上訴。
中      華      民      國      九十    年     十一     月     十四     日
                                                      法院書記官  劉碧輝


司法院資訊處製作；財團法人民間司法改革基金會備份。
